臺灣高等法院刑事判決
110年度上訴字第2179號
上  訴  人  
即  被  告  段和希



選任辯護人  俞浩偉律師
上列上訴人即被告因詐欺等案件，不服臺灣臺北地方法院109年
度訴字第700號，中華民國110年4月14日第一審判決（起訴案號
：臺灣臺北地方檢察署109年度偵字第2321、2723、3585、4690
、6505、7137、8403號），提起上訴，本院判決如下：
    主  文
原判決關於其附表一編號1罪刑部分（不包括沒收）撤銷。
乙○○犯附表一編號1「本院罪名與宣告刑」欄所示之罪，處附表
一編號1「本院罪名與宣告刑」欄所示之刑。
其他上訴駁回。
撤銷改判部分及上訴駁回部分所處之刑，應執行有期徒刑參年陸
月。
    事  實
一、乙○○自民國108年11月初起，基於參與犯罪組織之犯意，參
    與真實姓名年籍均不詳、自稱「謝懷德」之成年男子、周柏
    諭（經原審判處罪刑確定）、陳新中（綽號「阿明」）、周
    竣祥、黃昱凱（陳新中、周竣祥、黃昱凱由臺灣新北地方檢
    察署檢察官另案偵辦）、王聖凱（經臺灣臺北地方法院通緝
    在案）、通訊軟體微信暱稱「阿波羅」、「重新復活」等人
    （下均逕以暱稱稱之）所組成以實施詐術為手段，具有持續
    性、牟利性之有結構性詐騙集團犯罪組織，擔任俗稱「車手
    頭」及第三線「收水」之角色，負責向「收水」周柏諭（負
    責向「車手」王聖凱、周竣翔收取詐欺款項）、黃昱凱收取
    詐欺款項並轉交上游陳新中。詎乙○○與周柏諭、王聖凱、周
    竣祥、「阿波羅」、「重新復活」等人共同意圖為自己不法
    之所有，基於三人以上共同詐欺取財及掩飾或隱匿特定犯罪
    所得之去向、所在之一般洗錢犯意聯絡，先由上開詐欺集團
    某不詳成員於附表一所示之時間，分別撥打電話向附表一「
    被害人」欄所示之丁○○等人施用詐術，致丁○○等人陷於錯誤
    ，匯款至各該指定之人頭帳戶（其所施用之詐術及匯款時間
    、金額、帳戶及提款車手均詳見附表一），復由「阿波羅」
    、「重新復活」等人指派王聖凱或周竣祥持附表二「提領帳
    戶」欄所示之人頭帳戶提款卡提領詐欺款項（提領帳戶、時
    間、地點、金額均詳見附表二），王聖凱、周竣祥再將上開
    詐欺款項攜至指定地點轉交周柏諭，周柏諭又依乙○○之指示
    ，至指定地點將詐欺款項交與乙○○，乙○○從中抽取部分款項
    作為乙○○、周柏諭、黃昱凱、王聖凱、周竣祥等人之報酬後
    ，將其餘款項轉交上游陳新中，乙○○因此取得約提領款項2.
    5％之報酬。
二、案經丁○○、壬○○、卯○○、戊○○、癸○○、丙○○、丑○○、子○○、
    己○○、寅○○、辛○○、庚○○、甲○○分別訴由基隆市警察局移送
    暨臺北市政府警察局中山分局、中正第一分局、萬華分局、
    新北市政府警察局刑事警察大隊報告臺灣臺北地方檢察署檢
    察官偵查起訴。
    理  由
壹、證據能力
一、按被告以外之人於審判外之言詞或書面陳述，除法律有規定
    者外，不得作為證據；又被告以外之人於審判外之陳述，雖
    不符刑事訴訟法第159條之1至第159條之4之規定，而經當事
    人於審判程序同意作為證據，法院審酌該言詞陳述或書面陳
    述作成時之情況，認為適當者，亦得為證據。當事人、代理
    人或辯護人於法院調查證據時，知有第159條第1項不得為證
    據之情形，而未於言詞辯論終結前聲明異議者，視為有前項
    之同意，刑事訴訟法第159條第1項及第159條之5分別定有明
    文。經查，本判決下列所引用上訴人即被告乙○○（下稱被告
    ）以外之人於審判外之陳述，檢察官、被告及辯護人對於證
    據能力無爭執，迄於本院言詞辯論終結前均未聲明異議，本
    院審酌上開證據資料作成時之情況，尚無違法不當或證明力
    明顯過低之瑕疵，亦認為以之作為證據應屬適當，爰依上開
    規定，認前揭證據資料均有證據能力（除證人於警詢中之陳
    述，屬被告以外之人於審判外之陳述，於涉及違反組織犯罪
    防制條例之罪名，不具證據能力，不得採為判決基礎外）。
二、次按除法律另有規定外，實施刑事訴訟程序之公務員因違背
    法定程序取得之證據，其有無證據能力之認定，應審酌人權
    保障及公共利益之均衡維護，刑事訴訟法第158 條之4 定有
    明文。本案以下所引用之非供述證據，並無證據證明係實施
    刑事訴訟程序之公務員違背法定程序所取得，且經本院於審
    理時合法踐行調查程序，自應認均具有證據能力，得作為證
    據。
貳、認定犯罪事實所憑之證據及理由
一、上開犯罪事實，業據被告坦承不諱（見偵4690卷第85至92頁
    ，偵2321卷二第47至50頁，審訴851卷第136頁，訴700卷第2
    11至213、225至226、412至419頁，本院卷第170、251頁）
    ，核與證人周柏諭（見偵2321卷一第109至112頁，偵4690卷
    第53至57頁，偵2321卷二第19至21頁，訴700卷第115至118
    、131、412至419頁）、證人即同案被告王聖凱（見偵2321
    卷一第163至169、229至235、295至301頁，偵2321卷二39至
    42頁，訴700卷第117至118頁）、證人即共犯黃昱凱（見偵2
    321卷一第165至166頁）、證人即共犯周竣翔（見偵2321卷
    一第191至196、257至259頁）（上開證人下均逕稱姓名）及
    附表一所示各被害人（筆錄頁數詳見附表一）等證述內容相
    符，並有附表一證據資料及出處欄所示非供述證據在卷可稽
    ，足認被告上開任意性自白與事實相符。
二、按106年4月19日修正生效之組織犯罪防制條例第2條第1項規
    定所稱之犯罪組織，指3人以上，以實施強暴、脅迫、詐欺
    、恐嚇為手段或最重本刑逾5年有期徒刑之罪，所組成具有
    持續性或牟利性之有結構性組織。同條第2項復規定，所謂
    「結構性組織」，係指非為立即實施犯罪而隨意組成，不以
    具有名稱、規約、儀式、固定處所、成員持續參與或分工明
    確為必要。查被告自108年11月初起，參與真實姓名年籍均
    不詳、自稱「謝懷德」之成年男子、周柏諭、陳新中（綽號
    「阿明」）、周竣祥、黃昱凱、王聖凱、「阿波羅」、「重
    新復活」等人所組成以實施詐術為手段之詐欺集團組織，擔
    任俗稱「車手頭」及第三線「收水」之角色，負責向「收水
    」周柏諭（負責向「車手」王聖凱、周竣翔收取詐欺款項）
    、黃昱凱收取詐欺款項並轉交上游陳新中等情，業經周柏諭
    （見偵2321卷一第109至112頁，偵4690卷第56至57頁，偵23
    21卷二第21頁）、王聖凱（見偵2321卷一第164至168、229
    至235、295至302頁，偵2321卷二第39至42頁）、黃昱凱（
    見偵2321卷一第165至166頁）、周峻祥（見偵2321卷一第19
    1至196、257至259頁）、證人即共犯潘緯琳(見偵2321卷一
    第167頁，下逕稱姓名）結證明確，復為被告均坦認不諱（
    見偵4690卷第85至92、125至128頁，審訴851卷第136頁，訴
    700卷第225至227、412至418頁）。故被告知悉其參與之團
    體人數逾3人，目的在詐取他人財物，且每個成員各有其工
    作範圍，詐得後亦有報酬分配。再被告加入後，該詐欺集團
    以相類方式詐騙本案之被害人，足證被告所參與之組織，其
    成員均係以詐騙他人金錢獲取不法所得為目的，詐騙方法為
    去電被害人並以附表一所示之方式施用詐術、索取金錢、上
    下聯繫、指派工作或擔任車手取款等，堪認其所參與之集團
    ，係透過縝密之計畫與分工，成員彼此間相互配合，由多數
    人所組成之於一定期間內持續以實施詐欺為手段而牟利，並
    具有完善結構之組織，屬3人以上，以實施詐術為手段，所
    組成具有持續性或牟利性之有結構性犯罪組織，是該詐欺集
    團，該當於組織犯罪防制條例第2條第1項所稱之犯罪組織，
    應堪認定，
三、又附表二編號24至27，車手王聖凱提領詐欺款項逾被害人卯
    ○○（下逕稱姓名）匯入款項新臺幣（下同）10,030元部分；
    編號28至29、31至33，王聖凱提領詐欺款項逾被害人癸○○（
    下逕稱姓名）匯入款項之4,015元部分；編號41至43，王聖
    凱提領詐欺款項逾被害人寅○○（下逕稱姓名）匯入款項之新
    臺幣（下同）26元部分，均與被告詐欺犯行無涉，是上開逾
    領款項共14,071元，均不計入本案詐欺款項，併予敘明。
四、綜上所述，本案事證明確，被告犯行均堪認定，應依法論科
    。　　
參、論罪科刑　　
一、按同一案件繫屬於有管轄權之數法院者，由繫屬在先之法院
    審判之；依第8條之規定不得為審判者，應諭知不受理之判
    決，此觀刑事訴訟法第8條前段、第303條第7款規定自明。
    按刑罰責任之評價與法益之維護息息相關，對同一法益侵害
    為雙重評價，是過度評價；對法益之侵害未予評價，則為評
    價不足，均為法之所禁。又加重詐欺罪，係侵害個人財產法
    益之犯罪，其罪數之計算，核與參與犯罪組織罪之侵害社會
    法益有所不同，審酌現今詐欺集團之成員皆係為欺罔他人，
    騙取財物，方參與以詐術為目的之犯罪組織。倘若行為人於
    參與詐欺犯罪組織之行為繼續中，先後多次為加重詐欺之行
    為，因參與犯罪組織罪為繼續犯，犯罪一直繼續進行，直至
    犯罪組織解散，或其脫離犯罪組織時，其犯行始行終結。故
    該參與犯罪組織與其後之多次加重詐欺之行為皆有所重合，
    然因行為人僅為一參與犯罪組織行為，侵害一社會法益，屬
    單純一罪，應僅就『該案中』與參與犯罪組織罪時間較為密切
    之首次加重詐欺犯行論以參與犯罪組織罪及加重詐欺罪之想
    像競合犯，而其他之加重詐欺犯行，祗需單獨論罪科刑即可
    ，無需再另論以參與犯罪組織罪，以避免重複評價（最高法
    院109年度台上字第3945號判決意旨參照）。經查：被告前
    被訴與王聖凱、周柏諭、周竣祥、「阿波羅」、「重新復活
    」、通訊軟體微信暱稱「尊」、「阿明」等人所組成以實施
    詐術為手段之詐欺集團組織，而分別於108年11月5、6、11
    日，對張富傑、買淑芬等7人，涉犯刑法第339條之4第1項第
    2款三人以上共同詐欺取財罪嫌（該案未起訴被告涉犯洗錢
    防制法第14條第1項之一般洗錢及組織犯罪防制條例第3條第
    1項後段參與犯罪組織罪嫌），經臺灣新北地方檢察署檢察
    官於109年4月10日以109年度偵字第5518、10594號提起公訴
    ，109年4月17日繫屬臺灣新北地方法院，經臺灣新北地方法
    院以109年度訴字第331號判決論以被告犯三人以上共同詐欺
    取財罪（共7罪）判處應執行有期徒刑1年7月、緩刑2年（未
    論及被告涉犯參與犯罪組織罪嫌部分）確定（下稱甲案）等
    情，有上開起訴書、上開判決書、本院被告前案紀錄表各1
    份附卷可稽，而本案檢察官就被告參與犯罪組織犯行於109
    年6月3日偵查終結提起公訴，於109年6月18日繫屬臺灣臺北
    地方法院，有該起訴書1份（見審訴851卷第9至20頁）、臺
    灣臺北地方檢察署109年6月18日北檢欽藏109偵2321字第109
    9050375號函1份（見審訴851卷第7頁）在卷可佐，足認甲案
    為被告所犯數案中最先繫屬於法院之案件，然因甲案未論及
    被告涉犯參與犯罪組織罪嫌部分，故被告本案附表一編號1
    部分論以參與組織犯罪部分，並無重複起訴、評價，故被告
    就附表一編號1之犯行，應視為加入該詐欺集團犯罪組織後
    第一件遭起訴參與犯罪組織罪之犯行。
二、又按洗錢防制法於105年12月28日修正公布，並於106年6月2
    8日生效施行(下稱新法)，新法第2條規定：「本法所稱洗錢
    ，指下列行為：意圖掩飾或隱匿特定犯罪所得來源，或使
    他人逃避刑事追訴，而移轉或變更特定犯罪所得。掩飾或
    隱匿特定犯罪所得之本質、來源、去向、所在、所有權、處
    分權或其他權益者。收受、持有或使用他人之特定犯罪所
    得」，並參考FATF(即防制洗錢金融行動工作組織)建議，就
    其中採取門檻式規範者，明定為最輕本刑為6個月以上有期
    徒刑之罪，並將「重大犯罪」之用語，修正為「特定犯罪」
    。例如詐欺集團向被害人施用詐術後，為隱匿其詐欺所得財
    物之去向，而令被害人將其款項丟包，並由該集團所屬之車
    手前往提領詐欺所得款項得逞，檢察官如能證明該丟包資金
    係本案詐欺之特定犯罪所得，即已該當於新法第14條第1項
    之一般洗錢罪。另過去實務認為，行為人對犯特定犯罪所得
    之財物或利益作直接使用或消費之處分行為，或僅將自己犯
    罪所得財物交予其他共同正犯，祇屬犯罪後處分贓物之行為
    ，非本條例所規範之洗錢行為，惟依新法規定，倘行為人意
    圖掩飾或隱匿特定犯罪所得來源，而將特定犯罪所得直接消
    費處分，甚或交予其他共同正犯，而由共同正犯以虛假交易
    外觀掩飾不法金流移動，即難認單純犯罪後處分贓物之行為
    ，應仍構成新法第2條第1或2款之洗錢行為。查本件附表一
    所示被害人均係因該詐欺集團不詳成年成員，施用詐術，致
    陷於錯誤，進而依指示而款項匯款，由「阿波羅」、「重新
    復活」等人指派王聖凱或周竣祥持提款卡提領詐欺款項，王
    聖凱、周竣祥再轉交周柏諭，周柏諭復又交與乙○○，乙○○從
    中抽取部分款項後，將其餘款項轉交上游陳新中，該詐欺款
    項一旦以現金提領而出，即難再追查前揭犯罪所得之特性，
    被告收領款項後旋依指示交予陳新中，客觀上已透過現金多
    次層交製造資金斷點，使偵查機關除藉由監視器錄影畫面鎖
    定車手，難以再向上溯源，並使其餘集團共犯得以直接消費
    、處分，以掩飾不法金流移動之虛假交易外觀，而達到隱匿
    該特定犯罪所得之去向、所在之結果，且被告主觀上對於其
    行為將造成掩飾、隱匿該詐欺犯罪所得去向、所在之結果，
    依其生活經驗及智識程度應屬明知，仍執意為之，是被告所
    為構成洗錢防制法第2條第2款、第14條第1項之洗錢罪。
三、核被告就附表一編號1之所為，係犯組織犯罪防制條例第3條
    第1項後段之參與組織罪、刑法第339條之4第1項第2款之三
    人以上共同犯詐欺取財罪及洗錢防制法第14條第1項之一般
    洗錢罪，就附表一編號2至13之所為，均係犯刑法第339條之
    4第1項第2款之三人以上共同犯詐欺取財罪及洗錢防制法第1
    4條第1項之一般洗錢罪（共12罪）。
四、被告犯三人以上共同詐欺取財罪及一般洗錢罪部分，與周柏
    諭、王聖凱、周竣翔、黃昱凱、「謝懷德」、陳新中、「阿
    波羅」、「重新復活」等及該詐欺集團其他成員間，有犯意
    聯絡及行為分擔，屬共同正犯。
五、附表一所示同一被害人有數次受騙匯款行為，且車手王聖凱
    、周竣翔就如附表二所示各係就同一帳戶多次取款後，藉周
    柏諭轉交被告，再由被告將詐欺款項交與上游，因同一被害
    人各次匯款之時空環境密接，又車手多次取款時、地亦密接
    ，亦侵害同一法益，各行為之獨立性極為薄弱，依一般社會
    健全觀念，在時間差距上難以強行分開，應視為數個舉動之
    接續實行，應各僅論以接續犯之一罪已足。
六、被告就附表一編號1部分，係以一行為犯參與組織罪、三人
    以上共同犯詐欺取財罪及一般洗錢罪，就附表一編號2至13
    部分，係以一行為犯三人以上共同犯詐欺取財罪及一般洗錢
    罪，均屬想像競合犯，應依刑法第55條之規定，從一重之三
    人以上共同犯詐欺取財罪處斷。
七、被告所犯附表一所示之三人以上共同詐欺取財罪（共13罪）
    ，分別係對不同被害人實施詐術而詐得財物，所侵害者係不
    同被害人之財產法益，犯罪時間亦有所區隔，且犯罪行為各
    自獨立，顯屬犯意各別，行為互殊，均應予分論併罰。
八、被告前因違反藥事法案件，經臺灣新北地方法院以103年度
    訴字第610號判決判處有期徒刑4月確定，於104年9月18日執
    行完畢等情，有本院被告前案紀錄表附卷可參。被告於前開
    執行完畢後5年內，故意再犯本件有期徒刑以上之罪，固均
    為累犯，惟依司法院大法官釋字第775號解釋意旨，審酌被
    告前案所犯之罪，與本案所犯參與組織、加重詐欺及洗錢罪
    之罪質不同，犯罪型態不同，兩者無延續性或關聯性等節，
    認被告尚不具特別惡性及對刑罰反應力薄弱之情形，無依刑
    法第47條第1項規定加重被告本案犯罪法定最低本刑之必要
    ，惟該罪法定最高本刑部分，仍應依法加重，本院認原審雖
    漏未敘明，因不影響其判決本旨，由本院補充即可。
九、按洗錢防制法第16條第2項規定，犯前二條之罪，在偵查或
    審判中自白者，減輕其刑，又犯組織犯罪防制條例第3條之
    罪，偵查及審判中均自白者，減輕其刑，同條例第8條第1項
    後段定有明文。又想像競合犯之處斷刑，本質上係「刑之合
    併」。其所謂從一重處斷，乃將想像競合犯組成之評價上數
    罪，合併為科刑一罪，其所對應之刑罰，亦合併其評價上數
    罪之數法定刑，而為一個處斷刑。易言之，想像競合犯侵害
    數法益者皆成立犯罪，論罪時必須輕、重罪併舉論述，同時
    宣告所犯各罪名，包括各罪有無加重、減免其刑之情形，亦
    應說明論列，量刑時併衡酌輕罪部分量刑事由，評價始為充
    足，然後依刑法第55條前段規定「從一重處斷」，非謂對於
    其餘各罪可置而不論。因此，法院決定處斷刑時，雖以其中
    最重罪名之法定刑，做為裁量之準據，惟於裁量其輕重時，
    仍應將輕罪合併評價在內(最高法院108年度台上字第4405、
    4408號判決意旨參照)。查被告於偵查、原審及本院審理時
    自白違反洗錢防制法、參與組織犯罪之犯罪事實有所自白，
    爰就其所犯洗錢、參與組織犯行，均依洗錢防制法第16條第
    2項、組織犯罪防制條例第8條第1項後段規定，減輕其刑，
    並應於裁量時一併評價。
十、另本件起訴書犯罪事實欄、所犯法條欄中僅敘及起訴書附表
    所示加重詐欺、洗錢防制法第14條第1項之普通洗錢犯行。
    就起訴書附表收款逾被害人所匯款項部分，難認業經提起公
    訴，是此部分既未據提起公訴，原審亦未予判決，難認與上
    開本院認定有罪部分有一罪關係，本院自不得就特殊洗錢罪
    部分併予審理，附此敘明。
十一、不另為無罪諭知之部分：
　㈠公訴意旨略以：被告就附表三所示由不詳男性共犯或陳欣宏
    提領之11筆詐欺款項，亦涉犯刑法第339條之4第1項第2款之
    三人以上共同詐欺取財、洗錢防制法第14條第1項之一般洗
    錢等罪嫌等語。
　㈡按犯罪事實應依證據認定之，無證據不得認定犯罪事實；不
    能證明被告犯罪者，應諭知無罪之判決，刑事訴訟法第154
    條第2項、第301條第1項分別定有明文。而認定犯罪事實所
    憑之證據，雖不以直接證據為限，間接證據亦包括在內，然
    而無論直接或間接證據，其為訴訟上之證明，須於通常一般
    之人均不致有所懷疑，而得確信其為真實之程度者，始得據
    為有罪之認定，倘其證明尚未達到此一程度，而有合理之懷
    疑存在時，即應為無罪之判決。次按檢察官就被告犯罪事實
    ，應負舉證責任，並指出證明之方法，刑事訴訟法第161條
    第1項定有明文。因此，檢察官對於起訴之犯罪事實，應負
    提出證據及說服之實質舉證責任。倘其所提出之證據，不足
    為被告有罪之積極證明，或其指出證明之方法，無從說服法
    院以形成被告有罪之心證，基於無罪推定之原則，自應為被
    告無罪之判決（最高法院76年度台上字第4986號、92年度台
    上字第128號判決意旨參照）。
　㈢經查，附表三編號1至10所示之詐欺款項，起訴書均記載該等
    款項之提款人為「不詳男性共犯」，附表三編號11所示之詐
    欺款項，提領人則係「陳欣宏」，然被告、周柏諭、王聖凱
    及黃昱凱、周竣祥係區分暱稱「天一」、「天二」一組，及
    暱稱「地一」、「地二」一組，「天一」為王聖凱擔任車手
    ，將領得款項交予收水即「天二」之周柏諭，「地一」為周
    竣祥擔任車手，將領得款項交予收水即「地二」之黃昱凱，
    周柏諭、黃昱凱再將詐欺款項交予被告（即暱稱「今生緣」
    車手頭、第三線收水），又王聖凱、周竣祥在中途有交換組
    別，因此周竣祥所提領之款項亦有交給周柏諭，再由周柏諭
    轉交予被告等情，業經周柏諭、王聖凱（均見訴700卷第115
    至118頁）供述明確，復比對黃昱凱證述：我是跟周竣祥搭
    檔等語（見偵2321卷一第165頁）、周竣祥證稱：我跟黃昱
    凱搭檔，但中間有換成跟周柏諭搭檔等語（見偵2321卷一第
    192至195頁），且為被告供承不諱（見訴700卷第212、225
    至226頁），應認周柏諭所收取詐欺款項之來源，僅有王聖
    凱或周竣祥，而被告所收取詐欺款項之來源，則僅有周柏諭
    或黃昱凱，被告既未曾經手附表三所示款項，實無從知悉「
    不詳男性共犯」或「陳欣宏」有於附表三所示時、地提領各
    該款項，及該些款項係由附表一編號1、2、5、8、9「被害
    人」欄所示被害人匯入之詐欺款項，基於所知輕於所犯原則
    ，尚難逕以附表一編號1、2、5、8、9「被害人」欄所示被
    害人之詐欺款項亦遭人提領，推論被告就附表三部分與「不
    詳男性共犯」或「陳欣宏」間具有犯意聯絡及行為分擔。
　㈣從而，依公訴人所舉相關證據，尚乏積極、直接證據足資證
    明被告確有參與此部分詐欺取財犯行，即無從令其負共同正
    犯責任，揆諸前揭說明，本應就此部分均為其等無罪之諭知
    ，然依公訴意旨，被告此部分倘成立犯罪，與其上開經認定
    有罪部分，有實質上或裁判上一罪之關係，爰就此部分不另
    為無罪之諭知。　
肆、撤銷改判之理由
一、原審認被告就附表一編號1所示犯行事證明確，而依法論罪
    科刑，固非無見。惟查：被告此部分犯行亦構成組織犯罪防
    制條例第3條第1項後段之參與組織罪（已如前述），原判決
    僅說明因本案非參與該犯罪組織繫屬在先之案件，無從另論
    參與犯罪組織罪（詳見原判決第6、7頁），應屬經檢察官起
    訴而漏未裁判。被告上訴請求緩刑，固無理由（詳後敘），
    然原判決既有上開可議之處，自屬無可維持，應由本院就被
    告所犯附表一編號1部分（不包括沒收）撤銷改判。又原判
    決係因適用法條不當而撤銷之，依刑事訴訟法第370條但書
    之規定，不受不利益變更禁止原則之拘束，附此敘明。
二、爰以行為人之責任為基礎，審酌被告正值青年、職業為修理
    冷氣、國中肆業之教育程度（見本院卷第254頁），非無謀
    生能力，不思正道取財，奮發有為，預見從事勞力與報酬顯
    不相當之轉交金錢工作，恐係參與詐欺集團之犯罪行為，仍
    為一己私利，從事詐欺集團上開工作，助長詐欺犯罪，危害
    社會治安，欠缺尊重他人財產法益之守法觀念，行為偏差，
    非僅造成被害人財產損失，金額非微，更製造金流斷點，掩
    飾詐欺集團之不法所得去向、所在，嚴重妨害金融市場及民
    生經濟，應嚴予非難，兼衡被告之素行，於本院審理時自承
    因車禍致身體右半邊整體行動不便、找工作不順，職業為修
    理冷氣、家庭成員為太太、甫滿1歲之小孩1名、母親及其男
    友，被告需負擔家庭經濟等家庭生活狀況（見本院卷第50、
    254頁），被告犯罪之動機、目的、手段、所獲利益，復念
    被告於本案犯罪結構中，係受該詐欺集團成員指揮、依指示
    傳遞金錢之角色，並非核心地位之涉案情節、參與程度，暨
    被告於偵查、審理中坦承參與組織、加重詐欺及一般洗錢犯
    行，暨被告已與附表一編號1所示被害人丁○○（下逕稱姓名
    ）和解，迄今已賠償丁○○1萬2,200元，有和解筆錄1份（見
    審訴851卷第154-3頁）、丁○○出具之匯款明細1紙（見本院
    卷第221頁）在卷可考等一切情狀，量處如主文第二項所示
    之刑。
三、不予宣告強制工作之理由
　　按行為人以一行為觸犯組織犯罪防制條例第3條第1項後段之
    參與犯罪組織罪，及刑法第339條之4第1項第2款之加重詐欺
    取財罪，依刑法第55條前段規定從一重之加重詐欺取財罪處
    斷而為科刑時，於有預防矯治其社會危險性之必要，且符合
    比例原則之範圍內，由法院依組織犯罪防制條例第3條第3項
    規定，一併宣告刑前強制工作（最高法院刑事大法庭108年
    度台上大字第2306號裁定參照）。是以，行為人以一行為觸
    犯組織犯罪防制條例第3條第1項後段之參與犯罪組織罪及刑
    法第339條之4第1項第2款之加重詐欺取財罪，依想像競合犯
    規定，從一重之加重詐欺取財罪處斷而為科刑時，因所犯輕
    罪(參與犯罪組織罪)之刑罰以外之法律效果，即組織犯罪防
    制條例第3條第3項強制工作之規定，並未被重罪所吸收，仍
    應一併適用。惟該條例所規定之強制工作，性質上原係對於
    有犯罪習慣，或因遊蕩、懶惰成習而犯罪者，所為之處置，
    修正後該條例既已排除常習性要件，從而，本於法律合憲性
    解釋原則，依司法院釋字第471號關於行為人有無預防矯治
    其社會危險性之必要，及比例原則等與解釋意旨不相衝突之
    解釋方法，為目的性限縮，對犯該條例第3條第1項之參與犯
    罪組織罪者，視其行為之嚴重性、表現之危險性、對於未來
    行為之期待性，以及所採措施與預防矯治目的所需程度，於
    有預防矯治其社會危險性之必要，且符合比例原則之範圍內
    ，由法院依該條例第3條第3項規定，一併宣告刑前強制工作
    。查被告雖犯參與犯罪組織罪，然觀卷附其前案紀錄、臺灣
    新北地方檢察署109年度偵字第39511號、110年度偵緝字第8
    21號起訴書各1份，其所參與者均係周柏諭、「阿波羅」所
    屬該詐欺集團，並無同時參與不同犯罪組織之情形，且其於
    該詐欺集團係擔任車手頭及第三線「收水」之角色，屬該集
    團中極易遭警查獲之工作，雖得按其領得款項計酬（亦即領
    越多得越多，而與一般按日或按次計酬者不同），但以其計
    酬比例僅2.5％而言，相對之獲利程度明顯偏低；又其教育程
    度為國中肆業，自述擔任修理冷氣，家庭成員為太太、甫滿
    1歲之小孩1名、母親及其男友（已如前述），並提出在職證
    明1份（見本院卷第101頁），又坦承犯行，尚非顯無謀生能
    力、家庭功能不彰、絲毫沒有悔意，而難期於服刑後重新振
    作、痛改前非、復歸社會之人。綜合上情，本院按上開說明
    比例衡量結果，認無再予對被告宣告強制工作以預防矯治社
    會危險性之必要，爰不另為強制工作之諭知。
伍、駁回上訴之理由
一、原審以被告就附表一編號2至13所示犯行事證明確，適用刑
    法第339條之4第1項第2款、第11條前段、第28條、第55條、
    第38條之1第1項、第3項，及洗錢防制法第14條第1項等規定
    ，予以論罪科刑，並審酌被告正值壯年，卻不思以正途賺取
    所需，竟貪圖可輕鬆得手之不法利益而加入本案詐欺集團，
    無視政府一再宣示掃蕩詐欺集團之決心，造成本件被害人財
    產損失，嚴重危害社會治安及財產交易安全，所為實值非難
    ；被告擔任車手頭及第三線收水，負責向周柏諭、黃昱凱收
    取詐欺款項並轉交上游陳新中，對於本案詐騙集團犯罪之涉
    入程度非淺；惟念其坦承犯行，態度尚可，且被告已與丁○○
    、癸○○、被害人壬○○、子○○、己○○、辛○○、庚○○（下均逕稱
    姓名）、各以附表一「和解狀況」欄所示金額達成和解，並
    有依約履行前2期款項，兼衡被告前因車禍導致身體右側行
    動不便，家中尚有幼子需撫養等家庭生活狀況，暨其於本案
    詐欺集團擔任之分工角色、犯罪動機、目的、手段、素行、
    本案獲利情形、各被害人所受損害，及被害人、被告、檢察
    官對量刑之意見等一切情狀，分別量處如附表一編號2至13
    「原審罪名與宣告刑」欄所示之刑。就沒收部分並說明：㈠
    被告犯罪所得27,425元，固未扣案，然被告業與丁○○等人達
    成和解，倘被告履行各該和解內容，已足剝奪其犯罪所得，
    若仍沒收上開犯罪所得，有過苛之虞，依刑法第38條之2第2
    項，不予宣告沒收或追徵。惟查，被告犯罪所得應為2萬7,5
    98元（計算式：1,118,000-14,071=1,103,929，1,103,929X
    2.5％=27,598，小數點後四捨五入），原判決記載有誤，應
    予更正；又被告迄今已賠償子○○、壬○○、丁○○、癸○○共計3
    萬6,600元（計算式：12,200＋4,000＋12,200＋8,200=36,600
    ）（詳附表一編號1、2、5、8和解狀況欄所示），賠償金額
    已逾其上開犯罪所得，爰不予宣告沒收及追徵，茲補充說明
    之；㈡上開詐欺款項其餘部分均經被告交與上游詐欺集團成
    員，非被告所有，不在被告實際掌握中，若對被告宣告沒收
    ，亦屬過苛，爰不就被告所移轉、掩飾其已上繳之款項部分
    ，宣告沒收或追徵其價額。經核原判決認事用法並無違誤，
    量刑亦屬妥適，又原判決關於沒收部分固有微疵，惟不影響
    判決本旨，仍予維持。
二、被告以原審量刑過重及請求宣告緩刑為由提起上訴。惟查：
    按量刑之輕重，係屬事實審法院得依職權自由裁量之事項，
    苟已斟酌刑法第57條各款所列情狀，而未逾越法定刑度，不
    得遽指為違法（最高法院72年台上字第6696號判例意旨參照
    ）。且法院對於被告為刑罰裁量時，必須以行為人之罪責為
    依據，而選擇與罪責程度相當之刑罰種類，並確定與罪責程
    度相稱之刑度。縱使基於目的性之考量，認定有犯罪預防之
    必要，而必須加重裁量時，亦僅得在罪責相當性之範圍內加
    重，不宜單純為強調刑罰之威嚇功能，而從重超越罪責程度
    為裁判，務求「罪刑相當」。且在同一犯罪事實與情節，如
    別無其他加重或減輕之原因，下級審量定之刑，亦無過重或
    失輕之不當情形，則上級審法院對下級審法院之職權行使，
    原則上應予尊重（最高法院85年度台上字第2446號判決意旨
    參照）。原審量刑時業已審酌上情（詳前述），係以行為人
    責任為基礎，斟酌刑法第57條各款事由，而為刑之量定，既
    未濫用自由裁量之權限，亦無逾越職權或違反比例原則、罪
    刑均衡原則，自難認有何違法或不當。另被告前因詐欺等案
    件，經臺灣新北地方法院109年度訴字第331號判決判處應執
    行有期徒刑1年7月確定，有本院被告前案紀錄表1份在卷可
    參，本案被告不符合刑法第74條第1項所規定之緩刑要件，
    併此敘明。被告猶執前詞提起上訴，並無理由，應予駁回。
陸、按數罪併罰，分別宣告其罪之刑，其宣告多數有期徒刑者，
    於各刑中之最長期以上，各刑合併之刑期以下，定其刑期，
    但不得逾30年，刑法第51條第5款訂有明文。參其立法意旨
    ，除在於緩和多數有期徒刑合併執行所造成之苛酷外，更避
    免責任非難之重複，蓋有期徒刑之科處，不僅在於懲罰犯罪
    行為，更重在矯治犯罪行為人、提升其規範意識，及回復社
    會對於法律規範之信賴，是應併合處罰之複數有期徒刑倘一
    律合併執行，將造成責任非難之效果重複滿足、邊際效應遞
    減之不當效果，甚至有違責任主義，故採行加重單一刑主義
    ，以期責罰相當。是法院就應併合處罰之數個有期徒刑宣告
    定其應執行刑時，不僅應遵守法律所定「以宣告各刑中之最
    長期為下限，各刑合併之刑期為上限，但最長不得逾30年」
    之外部界限，更應受不得明顯違反公平正義、法律秩序理念
    及目的之規範。具體而言，於併合處罰，其執行刑之酌定，
    應視行為人所犯數罪之犯罪類型而定，倘行為人所犯數罪屬
    相同之犯罪類型者（如複數竊盜、施用或販賣毒品等），於
    併合處罰時，其責任非難重複之程度較高，應酌定較低之應
    執行刑；然行為人所犯數罪雖屬相同之犯罪類型，但所侵犯
    者為具有不可替代性、不可回復性之個人法益（如殺人、妨
    害性自主），於併合處罰時，其責任非難重複之程度則較低
    ，自可酌定較高之應執行刑；另行為人所犯數罪非惟犯罪類
    型相同，且其行為態樣、手段、動機均相似者，於併合處罰
    時，其責任非難重複之程度更高，應酌定更低之應執行刑；
    反之，行為人所犯數罪各屬不同之犯罪類型者，於併合處罰
    時，其責任非難重複之程度甚低，當可酌定較高之應執行刑
    。爰衡酌被告所犯上開各罪之罪質、行為態樣，所侵害者均
    為財產法益，及責任非難重複之程度，上開各罪彼此間之關
    聯性，兼衡所反映之人格特性，矯治教化之必要程度，暨貫
    徹刑法量刑公平正義理念，定其應執行之刑如主文第4項所
    示。
據上論斷，應依刑事訴訟法第368條、第369條第1項前段、第364
條、第299條第1項前段，判決如主文。
本案經檢察官楊大智提起公訴，檢察官孫冀薇、羅松芳到庭執行
職務。
中　　華　　民　　國　　110 　年　　9 　　月　　28　　日
                  刑事第十二庭  審判長法　官  陳如玲
                                      法　官  魏俊明
                                      法　官  蔡如惠
以上正本證明與原本無異。
如不服本判決，應於收受送達後20日內向本院提出上訴書狀，其
未敘述上訴之理由者並得於提起上訴後20日內向本院補提理由書
（均須按他造當事人之人數附繕本）「切勿逕送上級法院」。
                                      書記官  宗志強
中　　華　　民　　國　　110 　年　　9 　　月　　28　　日
附錄：本案論罪科刑法條全文　　
組織犯罪防制條例第3條
發起、主持、操縱或指揮犯罪組織者，處3年以上10年以下有期
徒刑，得併科新臺幣1億元以下罰金；參與者，處6月以上5年以
下有期徒刑，得併科新臺幣1千萬元以下罰金。但參與情節輕微
者，得減輕或免除其刑。
具公務員或經選舉產生之公職人員之身分，犯前項之罪者，加重
其刑至二分之一。
犯第1項之罪者，應於刑之執行前，令入勞動場所，強制工作，
其期間為3年。
前項之強制工作，準用刑法第90條第2項但書、第3項及第98條第
2項、第3項規定。
以言語、舉動、文字或其他方法，明示或暗示其為犯罪組織之成
員，或與犯罪組織或其成員有關聯，而要求他人為下列行為之一
者，處3年以下有期徒刑，得併科新臺幣3百萬元以下罰金：
一、出售財產、商業組織之出資或股份或放棄經營權。
二、配合辦理都市更新重建之處理程序。
三、購買商品或支付勞務報酬。
四、履行債務或接受債務協商之內容。
前項犯罪組織，不以現存者為必要。
以第5項之行為，使人行無義務之事或妨害其行使權利者，亦同
。
第5項、第7項之未遂犯罰之。
洗錢防制法第14條
有第二條各款所列洗錢行為者，處7年以下有期徒刑，併科新臺
幣5百萬元以下罰金。
前項之未遂犯罰之。
前二項情形，不得科以超過其特定犯罪所定最重本刑之刑。
中華民國刑法第339條之4
犯第339條詐欺罪而有下列情形之一者，處1年以上7年以下有期
徒刑，得併科1百萬元以下罰金：
一、冒用政府機關或公務員名義犯之。
二、三人以上共同犯之。
三、以廣播電視、電子通訊、網際網路或其他媒體等傳播工具，
    對公眾散布而犯之。
前項之未遂犯罰之。